臺灣高等法院刑事判決　　　　　　　　 94年度上易字第922號
上　訴　人　臺灣臺北地方法院檢察署檢察官
被　　　告　乙○○
選任辯護人　許桂挺律師
被　　　告　甲○○
上列上訴人因被告入出國及移民法等案件，不服臺灣臺北地方法
院94年度訴字第19號，中華民國94年5月13日第一審判決（起訴
案號：臺灣臺北地方法院檢察署93年度偵字第18431號），提起
上訴，本院判決如下：
    主  文
上訴駁回。
    理  由
一、本案經本院審理結果，認第一審判決認事用法，並無不當，
    應予維持，並引用第一審判決書記載之事實證據及理由（如
    附件）。
二、檢察官上訴意旨略以：刑法第214條所謂使公務員登載不實
    事項於公文書罪，須一經他人之聲明或申報，公務員即有登
    載之義務，並依其所為之聲明或申報予以登載，而屬不實之
    事項者，始足構成，若其所為聲明或申報，公務員尚須為實
    質之審查，以判斷其真實與否，始得為一定之記載者，即非
    本罪所稱之使公務員登載不實。上訴人等以偽造之杜賣證書
    提出法院不過以此提供為有利於己之證據資料，至其採信與
    否，尚有待於法院之判斷，殊不能將之與『使公務員登載不
    實』同視，最高法院固著有73年度台上字第1710號判例可參
    。惟常此以來實務援引上開判例，遽認公務員對於行為人所
    提出申請之事項，倘有實質審查義務，縱行為人提出虛偽不
    實之申請資料以欺瞞公務員，公務員亦因此欺詐行為而受騙
    將行為人申請之事項登載於職務上制作之公文書，而有害於
    登載事項之正確性，並妨害國家行政權限之正當行使，亦因
    此免於適用刑法第214條之規定，顯係違法擴張上開判例之
    意義，而予不法之徒兔脫之機。而行政機關之公務員對人民
    提出之申請，只能根據相關法令之規定要求人民補足法令所
    需之文件，在文件齊備之情形，並無對照提供足資核對該資
    料真偽之機制。本件在照片相似情形下，並無法源強制承辦
    人員啟動行政調查權限，此時之實質審查義務並不存在。前
    揭最高法院判例未區分即認有實質審查義務，但如本件實質
    審查義務不存在，以及具體案件中無實質審查可能性之情形
    ；亦未說明因各公務員登載文書性質之不同，對是否該當刑
    法第214條規定之差異，遽論以刑法第214條之規定，以一經
    人民申請，公務員即有登載之義務方有適用，顯係增加法律
    所無之限制而有違憲之虞，於本件不應援用；再則本罪之立
    法目的本即在保障公務員職務上制作文書之正確性，若行為
    人以欺詐手段欺瞞公務員取得該公文書，而僅因公務員具有
    實質審查義務竟不為罪，除前述未予區分該實質審查義務之
    審查可能性與制作公文書之關係，又將行為人之主觀可罰性
    與公務員是否怠於審查之不同階段行為混為一談，相較於以
    相同手法騙取私人財物、利益者亦於刑法上設有詐欺取財、
    詐欺得利罪以為處罰，提出虛偽不實資料欺瞞公務員以取得
    職務上制作公文書之利益，所侵害者乃社會法益，依「舉輕
    以明重」之法理，殊難認立法者於此有將公務員具有實質審
    查義務者自刑法第214條之規定加以排除之意，自不應援用
    云云。
三、本院經查：檢察官就本件提起上訴，其上訴書就被告乙○○
    有罪部分並無片語隻字表示有何不當，本院爰引用原審所認
    定之事實及理由，無庸再予贅述。又最高法院73年台上字第
    1710 號判例，並未經該院決議不予援用，是仍為現存有效
    之判例，均合先敘明。檢察官雖認前開判例增加法律所無之
    限制係屬違憲，惟刑事法律既屬限制人民權利義務之規定，
    則於適用上自應就其規定之構成要件為嚴格之解釋，俾符罪
    刑法定保障人權之旨。查上開判例認為刑法第214條使公務
    員登載不實罪，須一經他人之聲明或申報公務員即有登載之
    義務，並依其所為之聲明或申報予以登載，而屬不實之事項
    者始足構成，其論據諒係因刑法第214條之罪，原乃行為人
    利用不知情之公務員以作成實質內容係屬虛偽之公文書，故
    應對行為人予以處罰。即學理上認行為人係處於實質上間接
    正犯之地位，則倘公務員負審查義務，則因行為人既無法遂
    行其手段支配，使公務員依行為人申報逕行登載，自與刑法
    第214條之本質為間接正犯迥不相符，此乃構成要件之解釋
    所應然，尚難認其係屬違憲。本件申辦普通護照除繳交照片
    及費用外尚須繳交身分證，以供核對，承辦人員核對國民身
    分證現尚有效外，對於身分證上使用之照片與申辦普通護照
    時使用照片若有差異，可依當時有效之護照條例施行細則第
    35 條規定：「領事事務局為辦理護照核、補、換發作業，
    得經由電腦連結取得內政部國籍行政資訊系統之『國籍變更
    資料』、戶役政資訊系統之『國民身分證補、換發資料』，
    及國防部國軍人事現員系統之『國軍人員資料』，經由線上
    查詢取得入出國主管機關之『旅客入出國查詢系統』資料。
    」、同細則第36條規定：「有下列情形之一者，主管機關或
    駐外館處得於受理申請後一個月內，通知申請人於二個月內
    補件或約請申請人面談：一、申請資料或照片與所繳身分文
    件或與檔存前領護照資料有相當差異者。二、以已申報遺失
    之國民身分證申請，或所繳證件之真偽有向發證機關查證之
    必要者。三、申請人對申請事項之說明有虛偽陳述或隱瞞重
    要事項之嫌，需時查證者。申請人未依前項規定補件或面談
    ，亦未依限提出申請退件退費者，除依規定不予核發護照外
    ，所繳費用不予退還。」，是倘申請兩者照片果有不同，承
    辦人員可通知申請人補件或面談，為實質之審查，從而，本
    件承辦護照之公務員有審查義務存在，甚是明灼，依首揭說
    明，自與刑法第214條之本質不相符，不能成立該罪責，檢
    察官執前詞上訴，應認無理由，予以駁回。
據上論結，應依刑事訴訟法第373條、第368條，判決如主文。
本案經檢察官吳國南到庭執行職務。
中　　華　　民　　國　　94　　年　　7 　　月　　6 　　日
　　　　　　　　　刑事第十八庭審判長法　官  陳春秋
　　　　　　　　　　　　　　　　　  法　官  王麗莉
　　　　　　　　　　　　　　　　　  法　官  楊貴雄
以上正本證明與原本無異。
不得上訴。
                                    書記官  林淑貞
中　　華　　民　　國　　94　　年　　7 　　月　　8 　　日
得上訴
